【裁判字號】    90,抗,472
【裁判日期】    901002
【裁判案由】    殺人等
【裁判全文】
臺灣高等法院刑事裁定                                九十年度抗字第四七二號
    抗  告  人
    即搜索人  新竹市警察局
    受搜索人
    即犯罪嫌疑人  甲○○
右列抗告人即搜索人因受搜索人即犯罪嫌疑人甲○○殺人、重利等案件，因逮捕犯罪
嫌疑人、執行拘提時對犯罪嫌疑人住所逕行搜索事件，不服臺灣新竹地方法院中華民
國九十年八月二十二日九十年度急搜字第一號裁定，提起抗告，本院裁定如左：
    主  文
抗告駁回。
    理  由
一、本件抗告人向原審法院報告意旨略以：新竹市警察局（九０）竹市警刑三字第四
    六二九號偵辦李正基被殺害一案，以甲○○為首之犯罪集團涉嫌重大並有湮滅證
    據逃亡之虞，因情況急迫未及聲請核發搜索票，而依刑事訴訟法第一百三十一條
    第一項第一款、第三款、第二項之規定，於民國（下同）九十年七月二十日上午
    五時許，搜索甲○○位於新竹市○○○街七十二巷三十八之三號三樓之一之居住
    處所，執行逕行搜索，查扣行動電話三支、鐵條一支、機車大鎖、電擊棒一支、
    棒球棒一支、木棍三支及重利資料七份，已執行完畢，依法陳報等等。
二、原審法院認定報告人新竹市警察局於九十年七月二日上午五時許，在新竹市○○
    ○街七十二巷三十八之三號三樓之一，甲○○居住處所為關於重利資料之搜索，
    應予撤銷，乃基於報告人即搜索人係就逕行拘提犯罪嫌疑人之事由（刑訴法第八
    十八條之一）向檢察官報告，而非就現場搜索之情況向檢察官為報告，再搜索人
    等既已拘提犯罪嫌疑人，而犯罪嫌疑人亦無立即湮滅或隱匿該重利資料之虞，且
    搜索人等亦有充分之時間及人力可向檢察官報告然其等並無為之，又查檢察官亦
    無指揮搜索人等執行搜索，是以搜索人等逕行搜索保全證據之行為亦與刑訴法第
    一百三十一條第二項之規定不符。從而認定本件關於重利之搜索情形，亦顯與前
    開規定之意旨不符，依法應予撤銷等語。
三、抗告意旨略以：(一)刑事訴訟法第一百三十一條第一項第一、二、三款之適用情形
    其前提均限於合法之逮捕或拘提；第一款之逮捕被告、犯罪嫌疑人者，須係持拘
    票或符合逕行拘提之要件者；第二、三款均係為了逮捕現行犯，且逮捕、拘提之
    地點係在住宅或其他處所，則可逕行就該住宅或其他處所為無令狀之搜索，其目
    的除得以進入住宅或其他處所逮捕被告外，並有立即保全犯罪證據，以防止湮滅
    ，˙˙˙原裁定認本條各款情形均是針對發現被告而發，即其目的僅在發現被告
    ，然幾乎可以想見如僅欲逮捕被告，只要以目視方式即可發現被告或犯罪嫌疑人
    ，根本不須就住處為任何搜索，如果如此，第一百三十一條第一項逕行搜索規定
    之適用幾乎疏離實務，因為逮捕本身即具有強制力作用，如為了逮捕現行犯或逃
    跑中之脫逃人，本可以追躡後逕行進入該處所，立法者應不可能僅為了規範使執
    法者得以強制手段進入該住宅或其他處所逮捕被告，而有第一百三十一條第一項
    之規定。況立法理由中亦未就此條文之適用加以此限制，而原審裁定就此條文加
    以限制，似有誤解。(二)刑事訴訟法第八十八條之一第三項規定：第一百三十條及
    第一百三十一條第一項之規定，於第一項情形準用之。亦即表示當適用第八十八
    條之一之緊急拘捕時，即附帶取得兩種無令狀搜索之權限，一是得逕行搜索身體
    ，二是逕行搜索住宅或其他處所，足見刑事訴訟法第一百三十一條第一項之搜索
    ，並非限於逮捕被告或犯罪嫌疑人之前之搜索行為，原審裁定將第一百三十一條
    之搜索住宅或其他場所之行為，解釋成係以發現被告或犯罪嫌疑人為目的，非就
    住宅或其他處所為搜索，無從發現藏匿之被告或犯罪嫌疑人，乃准許得對住宅或
    期其能遂行逮捕、拘提或羈押之目的等語，似有誤會。(三)本件並非依據刑事訴訟
    法第一百三十條所為之搜索，原審援引第一百三十條規定之立法意旨，並非恰當
    。(四)刑事訴訟法並未規定依據第一百五十條所為之另案扣押亦須事後陳報法院。
    本件報告人係於偵辦死者李正基殺人案件中，根據通訊監察及跟監過程，得知上
    開受搜索處所為受搜索人藏匿之地點，才依法逕行拘提，故本件係依據殺人案進
    行搜索，另行發現有重利罪之相關證據，並得予以扣押，屬於「另案扣押」，本
    不須事後陳報法院，則本案依此似無須陳報法院。又因本案之相關被告多人，如
    在拘提受搜索人甲○○時，未當場將犯罪之證據予以保全，即可能在事後立即遭
    其他被告予以湮滅藏匿，故在此急迫情形下，如再循聲請搜索票之程序為之，恐
    有立即滅失逮捕同案被告及相關證據之虞，是以抗告人認為原裁定認為其執行逕
    行搜索不合規定，難認妥適云云，並非正確，因而提起抗告請求撤銷原審裁定云
    云。
四、(一)按有下列情形之一者，檢察官、檢察事務官、司法警察官或司法警察，雖無搜
      索票，得逕行搜索住宅或其他處所：一、因逮捕被告、犯罪嫌疑人或執行拘提
      、羈押者。二、因追躡現行犯或逮捕脫逃人者。三、有事實足信為有人在內犯
      罪而情形急迫者；再檢察官於偵查中有相當理由認為情況急迫，非迅速搜索，
      證據有偽造、變造、湮滅或隱匿之虞者，得逕行搜索，或指揮檢察事務官、司
      法警察官或司法警察執行搜索。又檢察官、檢察事務官、司法警察官或司法警
      察逮捕被告、犯罪嫌疑人或執行拘提、羈押時，雖無搜索票，得逕行搜索其身
      體、隨身攜帶之物件、所使用之交通工具及其立即可觸及之處所。刑事訴訟法
      （下稱刑訴法）第一百三十一條第一項、第二項及第一百三十條均分別訂有明
      文。
    (二)次按，搜索以有無搜索票為準，可分為有令狀搜索及無令狀搜索。刑訴法以有
      令狀搜索為原則，而同法第一百三十一條第一項、第二項及第一百三十條之搜
      索，均屬無令狀搜索。又搜索依其目的在於「發現應受拘捕之人（如被告或犯
      罪嫌疑人）」或「發現應扣押之物」，可分為拘捕搜索與偵查搜索，前者於搜
      索後通常緊隨拘捕處分，後者於搜索後往往緊隨扣押程序。刑訴法第一百三十
      一條第一項各款之情形（即學理上所謂之逕行搜索），僅止於拘捕搜索；亦即
      本條容許的無令狀搜索，均是針對「發現應受拘捕之人」而發，而非蒐集證據
      ，此對照同條第二項就檢察官認為情況急迫，證據有偽造、變造、湮滅或隱匿
      之虞情形，得逕行搜索規定即明。逕行搜索之目的既限於發現應受拘捕之人，
      而非在蒐集保全證據或發現應扣押之物，自不得逾越上述拘捕目的而為偵查搜
      索之行為；且逕行搜索之容許時點，僅限於發現應受拘捕人之前，一旦發現並
      拘捕者，逕行搜索之目的已經達成，容許搜索的理由亦不復存在，應即終結逕
      行搜索之執行，此際，除了結合刑訴法第一百三十條拘捕後對被告身體及隨身
      物件等之附帶搜索以外，不得再為任何搜索。申言之，刑訴法第一百三十一條
      第一項之立法意旨，在授權警察為達到逮捕人（同條項第一、第二款），或防
      止犯罪發生（同條項第三款）之目的，得無搜索票進入住宅，而非授權警察得
      無搜索票，進入住宅搜索證據或得扣押之物。舉例言之，當警察執行拘提時，
      得適用刑訴法第一百三十一條無搜索票進入住宅，搜索可能藏有人之處所，如
      臥房、床底等，但警察不得趁此機會，翻動抽屜內之文件、物品，蓋此處不可
      能藏有人。若警察依刑訴法第一百三十一條第一項進入住宅，不能趁機翻箱倒
      櫃，窺視人民隱私，或蒐集犯罪證據，否則即與同法第一百二十八條規定搜索
      應用搜索票、搜索票應詳細記載應搜索扣押物品之立法意旨相違。且此種搜索
      範圍至多得擴大至所謂之「保護性掃描搜索」（protective sweep），然亦僅
      能為「有限度的搜索」，即只能於逮捕後在屋內各處走動，以目光搜索有無危
      害警察安全之人或物（不能翻箱倒櫃），如在目光所及之處看到應扣押之物，
      亦能扣押，至其他進一步的證據之搜索，則應聲請搜索票後，始能為之。
    (三)再按刑訴法第一百三十條之附帶搜索，立法目的在於防止被逮捕人從其伸手可
      及之處取出武器攻擊執法人員，以及防止被逮捕人對其伸手可及之處之犯罪證
      據進行湮滅，亦即為保護執法人員之安全及蒐集犯罪證據，於合法逮捕後，除
      對被告身體外，對於其伸手可及之處，例如放在身旁之手提包、所坐之沙發、
      所開之車輛，均允宜准許一併搜索。而合法逮捕之地點，有可能在屋內，亦有
      可能在屋外（包括交通工具上），屋內逮捕時附帶搜索之範圍不能包括整棟房
      子，至多僅容許擴張到「保護性掃描搜索」；而任何物件，包括香煙盒、通訊
      錄、手提箱、皮夾、皮包、手提行李，但若是無法立即打開者，例如已上鎖或
      封緘者，則須有搜索票始能打開該等容器。
三、經查：
    (一)本件報告書中並未敘明逕行搜索之原委暨執行逮捕、拘提後逕行搜索之經過情
      形，而經原審傳訊當日執行搜索之警員吳森煌到院陳稱：「（執行拘提甲○○
      之依據為何？）執行拘提之前一天（一日）晚上有向檢察官林鳳師報告，檢察
      官說事後會發拘票，事後檢察官有發拘票，拘票在偵查卷內」（參見原審卷附
      九十年七月五日訊問筆錄，第八頁），及康壽村亦到院陳稱：「˙˙˙他本身
      也是重利案通緝中˙˙˙」（參見同卷附九十年七月五日訊問筆錄，第九頁）
      等語，並有檢察官事後所發之拘票及所附之通緝案件移送書各一紙在原審卷可
      證，是搜索人等係以刑事訴訟法第八十八條之一為逕行拘提犯罪嫌疑人之依據
      ，依同條第三項之規定，刑訴法第一百三十條、第一百三十一條第一項之規定
      於此準用之；再被告甲○○既因重利案通緝中，則因逮捕被告亦同有上開刑訴
      法第一百三十條、第一百三十一條第一項之適用，合先敘明。
    (二)次查，執行搜索人康壽村復陳稱：「（如何執行拘提？）我們是破門而入，因
      為甲○○知道是警察後，把門反鎖」、「（在光華二街七二巷三八之二四號三
      樓之一有無發現何種物品？）發現經營地下錢莊的資料、行動電話」、「（地
      下錢莊資料、行動電話在何處發現？）重利資料他藏在天花板，行動電話二支
      （0000000000、0000000000分別為ＮＯＫＩＡ、ＭＯＴ
      ＯＲＯＬＡ）在茶几上發現，另外壹支是在鄭永華槍砲通緝中發現的」、「（
      重利資料藏在天花板，你如何得知？）他的天花板有通風口，是關著，一般根
      據我們查案經驗，東西都會藏在那裡面」、「（如何發現重利資料？有無問甲
      ○○？）我們是根據通訊監察得知他有經營地下錢莊的犯罪事實，到現場我們
      有問犯罪嫌疑人，但他不說，我們根據辦案經驗搜查後發現」等語（參見原審
      卷附九十年七月五日訊問筆錄，第一０頁至第一二頁），足見執行搜索人等於
      進入屋內於拘提到犯罪嫌疑人甲○○時，即已完成其等發現犯罪嫌疑人（抓人
      ）之目的，搜索程序應即停止，至多只能為刑訴法第一百三十條之附帶搜索及
      保護性掃描搜索，而執行搜索人等於進入屋內目光所及之處亦僅發現有行動電
      話（在荼几上），且並沒有危及搜索人安全之其他物品，而該「重利之資料」
      既係藏於天花板內，亦非犯罪嫌疑人伸手可及之處，而犯罪嫌疑人亦不可能對
      此資料立即進行湮滅，是以，該重利資料之搜索程序，明顯與附帶搜索（刑訴
      法第一百三十條）及「保護性掃描搜索」之規定有間。綜上可知，搜索人等就
      該重利資料之搜索顯然與前開法律所規定之意旨不符。
    (三)新竹市警察局前開函中說明欄三雖指出係依據刑訴法第一百三十一條第二項規
      定辦理云云。然查，該項規定立法意旨僅在授權檢察官始能為此種保全證據之
      逕行搜索權，司法警察官並無此權限，司法警察官只能以主動請求檢察官授權
      的方式為之。茲查本件搜索程序，並非由檢察官親自為之已可確認，再執行搜
      索人康壽村於原審訊問時亦陳稱：「（在搜重利資料、行動電話時，有無報請
      檢察官？）之前在一日晚上十點有跟檢察官報告，搜完之後在七月二日也有向
      檢察官報告搜索情形」、「（你在現場搜索時，有無打電話向檢察官報告？）
沒有，是事後才向檢察官報告」（參見原審卷附九十年七月五日訊問筆錄，第
      一一頁至第一二頁）等語明確，是搜索人係就逕行拘提犯罪嫌疑人之事由（刑
      訴法第八十八條之一）向檢察官報告，而非就現場搜索之情況向檢察官為報告
      。再搜索人等既已拘提犯罪嫌疑人，而犯罪嫌疑人亦無立即湮滅或隱匿該重利
      資料之虞，且搜索人等亦有充分之時間及人力可向檢察官報告，然其等並無為
      之，而檢察官亦無指揮搜索人等執行搜索，是以搜索人等逕行搜索保全證據之
      行為亦與刑訴法第一百三十一條第二項之規定不符。
    (四)末按，刑事訴訟法雖未規定依據第一百五十條所為之「另案扣押」亦須事後陳
      報法院，惟本條所規定之另案扣押，係以合法進行中之搜索為前提，若搜索並
      非合法，縱在搜索過程意外發現另案應扣押之物，亦不得予以扣押。本件搜索
      人逕行搜索保全證據之行為既非合法，已如前述，則渠等於搜索過程中另行發
      現被告涉嫌重利罪之相關證據並予扣押，該「另案扣押」亦非合法，附此敘明
      。
四、綜上所述，抗告人所為本件關於重利部分之逕行搜索，違反刑事訴訟法第一百三
    十一條第一項規定，不應准許。原審因依刑事訴訟法第一百三十一條第三項規定
    ，撤銷抗告人之逕行搜索，並無不合。抗告人仍執前詞，指摘原裁定不當，提起
    抗告，為無理由，應予駁回。
五、據上論結，應依刑事訴訟法第四百十二條，裁定如主文。
中     華     民     國    九十      年        十      月     二       日
                                台灣高等法院刑事第九庭
                                    審判長法  官  李  文  成
                                          法  官  官  有  明
                                          法  官  周  盈  文
右正本證明與原本無異。
不得再抗告。
                                          書記官  余  姿  慧
中    華    民     國      九十     年     十        月        二      日


司法院資訊處製作；財團法人民間司法改革基金會備份。
